臺灣高等法院刑事裁定
110年度毒抗字第1472號
抗  告  人
即  被  告  林彣彬





上列抗告人即被告因聲請施以強制戒治案件，不服臺灣新北地方
法院110年度毒聲字第2113號，中華民國110年10月1日裁定（聲
請案號：臺灣新北地方檢察署110年度聲戒字第209號、110年度
毒偵字第2563號），提起抗告，本院裁定如下：
    主  文
抗告駁回。
    理  由
一、原裁定意旨略以：抗告人即被告林彣彬（下稱被告）因施用
    第一級、第二級毒品案件，前經原審法院以110年度毒聲字
    第1313號裁定送勒戒處所觀察、勒戒，執行後經法務部矯正
    署臺北看守所附設勒戒處所評估結果，認被告仍有繼續施用
    毒品傾向，有原審法院前開裁定、法務部矯正署臺北看守所
    民國110年9月15日北所衛字第11013005200號函暨有無繼續
    施用毒品傾向證明書及評估標準紀錄表1份在卷可憑，是以
    本件臺灣新北地方檢察署檢察官之聲請於法要無不合，應予
    准許等語
二、抗告意旨略以：
  ㈠被告自110年3月19日執行至今有205天，在觀察勒戒期間，被
    告並無藥癮發作或戒斷症狀等情事發生，然觀察勒戒處所評
    定被告前科紀錄與行為表現時，心理醫師問：如何施用毒品
    ？被告告知之前確實用打針注射，醫生僅聽到這段話，就要
    被告離開評估完畢，沒有讓被告說出自從得到Ｈ之後就用捲
    菸之方式施用毒品等語，從評估到結束不過3分鐘即認定被
    告有繼續施用毒品傾向，被告認為此評估係心理醫生主觀意
    識、臆測、扭曲事實真相，依舊法方式做出違背經驗法則之
    判斷，檢察官依據勒戒處所之陳報與事實不符之草率資料，
    即認被告有繼續施用毒品之傾向，況被告尚有另案需要服刑
    及未判決之刑案，何有繼續施用之傾向？依據何準則認定被
    告有繼續施用之傾向？且未參酌刑法第2條第1項及第3項之
    規定，仍沿用舊法引用被告前科紀錄表（如貼標籤）明顯違
    背此次毒品危害防制條例第35條之1第2款採取之寬厚措施，
    原審未參酌刑法第88條規定，而逕自裁定令被告入強制戒治
    處所強制戒治，其期間為6個月以上，但不得逾1年，對被告
    有失公允。
  ㈡修正後毒品危害防制條例第35條之1立法理由已說明，施行前
    犯同法第10條之罪者，於修正施行後應如何處理，修正前因
    不論施用毒品一犯、二犯、三犯均須以刑事處遇程序，另施
    以強制戒治保安處分，因而違反「一罪不兩罰」原則，超過
    行為人所應負擔之罪責，對其人身自由過苛，侵害憲法第8
    條之保障，牴觸憲法第23條比例原則，然原審法院無視刑法
    第2條從輕從新主義及司法院大法官釋字第775號解釋，與刑
    事思潮有違。依修正後毒品危害防制條例第35條之1立法說
    明、毒品危害防制條例修正歷史沿革及其他相關事項，經為
    目的性及合憲性解釋結果，因認就修正前之強制戒治，此時
    訴訟條件已有欠缺，對被告權益受損及已生最大影響。
　㈢毒品危害防制條例第20條第3項之施用毒品者具有「病患性病
    人」、「醫療先於司法」、「戒除毒癮優於刑罰」，而同法
    第23條第2項之修正則為配合第20條第3項規定，顯藉此放寬
    觀察勒戒或強制戒治制度，限縮對施用毒品者追訴處置範圍
    ，且不因其是否有另案經起訴、判刑或執行而有不同，不逾
    越第23條第2項有關起訴程序要件；是毒品危害防制條例第2
    0條第1、2、3項規定，所謂3年後再犯，只要本次再犯不論
    修正施行前距最近一次觀察勒戒或強制戒治執行完畢釋放已
    逾3年即該當。
　㈣按刑罰法規涉人民生命、人身自由及財產權之限制或剝奪國
    家刑罰權之行使，應嚴格遵守憲法罪刑法定原則，行為之處
    罰以行為時法律有明文規定者為限，且法律所定之犯罪構成
    要件，須使一般受規範者得以理解並具預見可能性，法院解
    釋適用刑事法律時就犯罪構成要件不得擴張或增加法律規定
    所無之內容，擴增可罰行為範圍（如貼標籤、前科紀錄），
    按刑罰規定之用語，應以受規範者得以理解及可預見之標準
    解釋之，始符合刑法解釋之明確性要求，避免恣意入人民於
    罪，而與憲法保障人民基本權之意旨相符。
　㈤毒品危害防制條例於109年1月15日修正公布，部分條文於同
    年7月15日施行，並增訂第35條之1第2款規定，即已逾3年者
    應再令觀察勒戒，不因期間是否犯毒品危害防制條例第10條
    之罪，經起訴、判刑或執行而受影響。上述係不因起訴、判
    刑、執行等前案紀錄來影響此次新法之觀察勒戒，然原審法
    院仍沿用舊法裁定被告入戒治處所強制戒治，未能落實此次
    修法寬厚刑事政策之變革。毒品危害防制條例第20條第1項
    、第35條之1第2款立法說明所指觀察勒戒、強制戒治，仍屬
    拘束人身自由之保安處分，是檢察官未及審酌修法後規定，
    致使剝奪被告適用前揭非拘束人身自由規定，自與本次毒品
    危害防制條例採取寬厚措施之立法目的未符，被告僅因檢察
    官終結偵查時間先後而就相同行為以不同方式處理，於欠缺
    差別待遇之正當理由下亦有違公平原則（司法院大法官釋字
    第602號）。被告不服原審裁定，爰依法提起抗告云云。
三、按觀察、勒戒後，檢察官或少年法院（地方法院少年法庭）
    依據勒戒處所之陳報，認受觀察、勒戒人無繼續施用毒品傾
    向者，應即釋放，並為不起訴之處分或不付審理之裁定；認
    受觀察、勒戒人有繼續施用毒品傾向者，檢察官應聲請法院
    裁定或由少年法院（地方法院少年法庭）裁定令入戒治處所
    強制戒治，其期間為六個月以上，至無繼續強制戒治之必要
    為止，但最長不得逾一年。依前項規定為觀察、勒戒或強制
    戒治執行完畢釋放後，3年後再犯第10條之罪者，適用前2項
    之規定，毒品危害防制條例第20條第2項及第3項分別定有明
    文。次按勒戒處所應注意受觀察、勒戒人在所情形，經醫師
    研判其有或無繼續施用毒品之傾向後，至遲應於觀察、勒戒
    期滿7日前，陳報該管檢察官或少年法院（庭），觀察勒戒
    處分執行條例第8條第1項亦定有明文。依據上開規定，受觀
    察、勒戒人有無繼續施用毒品之傾向，應由醫師研判。而關
    於有無繼續施用毒品傾向之評估標準，法務部因應毒品危害
    防制條例之修正及最高法院裁判意旨，業於110年3月26日以
    法矯字第11006001760號函修正頒布「有無繼續施用毒品傾
    向評估標準評分說明手冊」、「有無繼續施用毒品傾向評估
    標準紀錄表」，上開評分說明手冊業已載明判定之原則：「
    受觀察勒戒人入所後，經過二週時間的觀察、勒戒，由處所
    及醫療人員依據其各項紀錄、資料及觀察勒戒期間之行為表
    現，加以評分。在勒戒人入所四至六週後，可再做一次評估
    以做必要之評分修正。每一大項皆有靜態因子與動態因子。
    先以靜態因子分數評分，靜態因子分數總分在60分（含）以
    上為『有繼續施用毒品傾向』；60分以下，與動態因子分數相
    加，如果總分在60分（含）以上，為『有繼續施用毒品傾向』
    」。是被告有無「繼續施用毒品傾向」，係依具體個案之臨
    床實務及相關事證等情綜合判定，有其相當之專業依據及標
    準，且涉及專門醫學，又衡酌強制戒治之目的，係為協助施
    用毒品者戒斷毒品之心癮及身癮所為之保安處分類型，而該
    評估標準係適用於每一位受觀察、勒戒處分之人，具一致性
    、普遍性、客觀性，倘其評估由形式上觀察，無擅斷或濫權
    等明顯不當之情事，法院宜予尊重。
四、經查：
　㈠被告前因犯施用第一級毒品及第二級毒品等罪，經原審法院
    以110年度毒聲字第1313號裁定令入勒戒處所觀察、勒戒，
    被告於110年8月13日入法務部矯正署臺北看守所附設勒戒處
    所執行觀察、勒戒後，經該勒戒處所醫療人員於110年9月15
    日依據前揭修正後評估標準，認其⒈前科紀錄與行為表現部
    分合計為24分（毒品犯罪相關司法紀錄「9筆」，上限10分
    、首次毒品犯罪年齡為「20歲以下」計10分、其他犯罪相關
    紀錄「2筆」，計4分、入所時尿液毒品檢驗為「無藥物反應
    」計0分，上開靜態因子合計為24分；所內行為表現之動態
    因子無評定為0分）；⒉臨床評估部分合計為46分（有海洛因
    、安非他命之多重毒品濫用計10分、合法物質濫用菸品計2
    分、使用方式為有注射使用計10分、使用年數超過1年計10
    分，上開靜態因子合計為32分；精神疾病共病（含反社會人
    格）為「有，bipolar disorder」計10分、臨床綜合評估（
    含病識感、動機、態度、就醫意願）評定為「中度」計4分
    ，上開動態因子合計為14分。⒊社會穩定度部分合計0分（全
    職工作「拆除工人」計0分、家人藥物濫用為「無」計0分，
    上開靜態因子合計為0分；入所後家人是否訪視為「有，1次
    」計0分、出所後是否與家人同住則為「是」計0分，上開動
    態因子合計為0分）。⒋以上⒈至⒊部分之總分合計為70分（靜
    態因子共計56分；動態因子共計14分），綜合判斷認定有繼
    續施用毒品傾向等情，此有上開裁定、臺灣新北地方檢察署
    檢察官觀察勒戒處分執行指揮書及法務部矯正署臺北看守所
    附設勒戒處所110年9月15日函所檢附該所有無繼續施用毒品
    傾向證明書及有無繼續施用毒品傾向評估標準紀錄表等件在
    卷可稽（見毒偵卷第57至58、61至65頁)。查勒戒處所評估
    者，係依據其臨床實務及具體事證，在被告執行觀察、勒戒
    期間，綜合前科紀錄與行為表現、臨床評估、社會穩定度三
    項合併計算分數，每一大項皆有靜態因子與動態因子，依其
    專業知識經驗，評估被告之人格特質、臨床徵候、環境相關
    因素所為之綜合判斷，非但具有實證依據，且有客觀標準評
    比，由形式上觀察，並無擅斷、濫權等明顯不當情事，自得
    憑以判斷被告有無繼續施用毒品傾向，且依據卷附被告之前
    科紀錄表等相關資料，前揭各項分數之計算並無錯漏或逾越
    配分上限，是原裁定以被告有繼續施用毒品傾向，令被告入
    戒治處所強制戒治，核屬適法有據。
　㈡被告雖以前開情詞置辯。惟查：
　　⒈法務部矯正署臺北看守所附設勒戒處所醫療人員係依據法
      務部因應毒品危害防制條例之修正及最高法院裁判意旨而
      於110年3月26日以法矯字第11006001760號函修正頒布「
      有無繼續施用毒品傾向評估標準紀錄表」及「有無繼續施
      用毒品傾向評估標準評分說明手冊」，就被告有無「繼續
      施用毒品傾向」，依具體個案之臨床實務及相關事證等情
      綜合判定，已如前述，又有無繼續施用毒品傾向之評估內
      容本即包括「毒品犯罪相關司法紀錄」與「其他犯罪相關
      紀錄」（即被告所稱前科紀錄)，此觀前揭評分說明手冊
      即明。是被告主張原審未依新修正後規定審酌本案及前科
      紀錄不應列入有無繼續施用毒品傾向之評估云云，容有誤
      會。
　　⒉又上開法務部矯正署臺北看守所附設勒戒處所110年9月15
      日函所檢附該所有無繼續施用毒品傾向證明書及有無繼續
      施用毒品傾向評估標準紀錄表上記載之綜合判斷之結果，
      係該所相關專業知識經驗人士，依據其臨床實務及具體事
      證，在被告執行觀察、勒戒期間，就被告之前科紀錄與行
      為表現、臨床評估、社會穩定度三項合併計算分數，每一
      大項皆有靜態因子與動態因子，依其專業知識經驗，評估
      被告之人格特質、臨床徵候、環境相關因素所為之綜合判
      斷，非但具有實證依據，且有客觀標準評比，由形式上觀
      察，並無擅斷、濫權等明顯不當情事，法院宜予尊重其行
      政職權之行使及專業之判斷。被告徒稱係評估之心理醫生
      主觀意識、臆測、扭曲事實真相，依舊法方式做出違背經
      驗法則之判斷云云，並無所據。
　㈢又毒品危害防制條例規定強制戒治之目的，係因施用毒品成
    癮者，其心癮甚難戒除斷絕，致再犯率偏高，故有持續收容
    於戒治處所施以強制戒治之必要，是該條例第20條第2項，
    係屬強制規定，只需觀察、勒戒後，經評定受觀察、勒戒人
    有繼續施用毒品傾向者，檢察官即應聲請法院裁定令入戒治
    處所施以強制戒治。本件被告既有施用第一級毒品及第二級
    毒品之事實，並由原審法院裁定送勒戒處所執行觀察、勒戒
    後，經法務部矯正署臺北看守所附設勒戒處所依個案之臨床
    實務及具體事證，專業評估判定為「有繼續施用毒品傾向」
    ，尚未戒除毒癮，則為降低其再次施用毒品之危險性，自有
    依法施以強制戒治之必要。
五、綜上所述，原審以檢察官聲請意旨為有理由，依據毒品危害
    防制條例第20條第2項規定，裁定抗告人令入戒治處所施以
    強制戒治，其期間為6個月以上，至無繼續強制戒治之必要
    為止，但最長不得逾1年，經核其認事用法均無違誤。被告
    抗告意旨徒以前詞指摘原裁定不當，請求撤銷原裁定，為無
    理由，應予駁回。
據上論斷，依刑事訴訟法第412條，裁定如主文。
中　　華　　民　　國　　110 　年　　11　　月　　30　　日
                  刑事第二十三庭審判長法　官  許永煌
　　　　　　　　　　　　　　　　　    法　官  黃美文
　　　　　　　　　　　　　　　　　    法　官  雷淑雯
以上正本證明與原本無異。
不得再抗告。　　　　　　　　　　　　　　　　　　　
                                      書記官  林立柏
中　　華　　民　　國　　110 　年　　12　　月　　4 　　日